【裁判字號】    99,台上,4000
【裁判日期】    990624
【裁判案由】    妨害性自主
【裁判全文】
最高法院刑事判決            九十九年度台上字第四０００號
上  訴  人  甲○○
上列上訴人因妨害性自主案件，不服台灣高等法院中華民國九十
七年八月六日第二審判決（九十七年度上訴字第二０八七號，起
訴案號：台灣士林地方法院檢察署九十六年度偵字第三一四八號
），提起上訴，本院判決如下：
    主  文
原判決撤銷，發回台灣高等法院。
    理  由
本件原判決認定上訴人甲○○係成年人，其有原判決事實欄所載
，兩度對未滿十四歲之甲女（真實姓名、年籍詳卷）為猥褻行為
，及與十四歲以上未滿十八歲之少年邱○○（真實姓名、年籍詳
卷）共同對甲女為強制性交等犯行。因而撤銷第一審就上開部分
之科刑判決，改判仍論處上訴人對於未滿十四歲之女子為猥褻之
行為兩罪罪刑（各處有期徒刑一年，均依中華民國九十六年罪犯
減刑條例減為有期徒刑六月），及論處上訴人成年人與少年對未
滿十四歲之女子犯共同強制性交罪罪刑（處有期徒刑七年六月）
，固非無見。
惟查：(一)、少年事件處理法第八十五條第一項固規定「成年人教
唆、幫助或利用未滿十八歲之人犯罪或與之共同實施犯罪者，依
其所犯之罪，加重其刑至二分之一。」惟民國九十二年五月二十
八日制定公布，並於同年月三十日生效之兒童及少年福利法第七
十條第一項前段亦規定「成年人教唆、幫助或利用兒童及少年犯
罪或與之共同實施犯罪或故意對其犯罪者，加重其刑至二分之一
。」此項規定為少年事件處理法第八十五條第一項之特別規定，
依後法優於前法，特別法優於普通法之法律適用原則，自應優先
於少年事件處理法適用。本件原判決既認定上訴人係與少年邱○
○共同對甲女為強制性交犯行，乃對於上訴人此部分強制性交犯
行為科刑判決時，未適用兒童及少年福利法第七十條第一項前段
之規定加重其刑，反謂「應依特別純為行為人而立法規範之少年
事件處理法第八十五條第一項規定加重其刑」云云（見原判決第
十頁，理由捌、二、(二)），並援引該規定為對上訴人加重其刑之
依據，自有適用法則不當之違法。(二)、兒童及少年福利法第七十
條第一項前段關於成年人與少年或兒童共同實施犯罪，應加重其
刑之規定，其立法目的，旨在保護少年及兒童。成年人與兒童或
少年共同實施犯罪，而有上開加重其刑規定之適用者，固不以其
明知共同實施犯罪之人為兒童或少年，即有確定故意為必要，但
仍以其有與兒童或少年共同實施犯罪之不確定故意，亦即預見共
同實施犯罪之人為兒童或少年，且對於共同實施犯罪之人係兒童
或少年，並不違背其本意者，始足當之。原判決認定上訴人係成
年人，其與少年邱○○共同犯上開強制性交罪，應依法加重其刑
。惟原判決於事實欄雖認定邱○○係八十一年三月一日出生之少
年，然並未於理由內記載其認定所憑之證據，已有可議。且原判
決亦未於理由內記載其認定上訴人係明知或可預見邱○○為未滿
十八歲之少年，仍基於確定或不確定故意與其共同實施上開犯罪
所憑之證據及理由，有判決理由不備之違法。(三)、有罪之判決書
，應於理由內記載認定犯罪事實所憑之證據及其認定之理由，刑
事訴訟法第三百十條第一款定有明文。刑法第二百二十二條第一
項第二款之對於未滿十四歲之男女強制性交罪，及同法第二百二
十七條第二項之對於未滿十四歲之男女猥褻罪，均以被害人之年
齡係未滿十四歲為要件，而被害人係未滿十四歲之男女之構成要
件事實，自應於判決書內詳細認定記載，並於理由內說明所憑之
證據及認定之理由，方足為適用法律之依據。原判決事實欄雖記
載甲女為未滿十四歲之女子，然未於理由內說明其認定甲女係未
滿十四歲之女子所憑之證據及認定之理由，即遽行判決，亦有判
決理由不備之違誤。(四)、有罪之判決書，對於被告有利之證據不
採納者，應記載其理由，為刑事訴訟法第三百十條第二款所明定
。故有罪之判決書，對於被告有利之證據，如不予採納，必須說
明其不予採納之理由，否則即有判決不備理由之違背法令。卷查
少年邱○○於第一審法院少年法庭數次調查時，或稱：甲女對其
口交時，上訴人已去上班等語，或稱：伊之警詢筆錄內所載上訴
人對甲女性侵害等內容均不實在等語；或稱：上訴人並無甲女指
述之強制性交行為，係甲女因缺錢而主動以新台幣二千元之代價
為其口交等語（見九十六年度偵字第三一四八號卷第六十九、七
十、七十一、七十二頁），與其嗣後所述情節前後不符。原審對
於邱○○所為之上開陳述，何以不足資為有利於上訴人之論據，
亦未就邱○○前後所為相互矛盾之陳述，詳細記載其如何斟酌比
較取捨判斷之理由，遽行判決，有判決不備理由之違誤。以上或
為上訴意旨所指摘，或為本院得依職權調查之事項，應認原判決
有撤銷發回更審之原因。原判決理由玖不另為無罪諭知部分，基
於審判不可分原則，一併發回。
據上論結，應依刑事訴訟法第三百九十七條、第四百零一條，判
決如主文。
中    華    民    國  九十九  年    六    月  二十四  日
                      最高法院刑事第五庭
                          審判長法官  陳  正  庸
                                法官  林  秀  夫
                                法官  宋      祺
                                法官  陳  祐  治
                                法官  林  瑞  斌
本件正本證明與原本無異
                                      書  記  官
中    華    民    國  九十九  年    六    月  二十九  日
                                                      Ｅ

司法院資訊處製作；財團法人民間司法改革基金會備份。
